【裁判字號】    91,重上更(四),178
【裁判日期】    920425
【裁判案由】    傷害致死
【裁判全文】
臺灣高等法院刑事判決                      九十一年度重上更(四)字第一七八號
    上  訴  人
    即  被  告  丁○○
    選任辯護人  蕭玉杉律師
右上訴人因傷害致死案件，不服臺灣板橋地方法院八十五年度訴緝字第一七六號，中
華民國八十五年十一月五日第一審判決（起訴案號：臺灣板橋地方法院檢察署八十三
年度偵字第一八六七六、二０三六０號）提起上訴，經最高法院第四次發回更審，本
院判決如左：
    主  文
原判決關於傷害致人於死部分及定執行刑部分均撤銷。
丁○○無罪。
    理  由
一、公訴事實：
    公訴意旨略以：被告丁○○前曾有殺人、違反槍砲彈藥刀械管制條例案件、麻醉
    藥品管理條例等前科，最近一次因違反槍砲彈藥刀械管制條例案件，經台灣台北
    地方法院於民國（以下同）八十年八月十六日判處有期徒刑一年二月確定，指揮
    書執畢日期為八十二年五月三十一日，於八十二年三月二十日因縮短刑期假釋出
    監執行完畢。緣庚○○、辰○○、子○○（均另案審理）自八十二年間起，在台
    北市○○○路二０七號合資開設「一元汽車貸款公司」（下簡稱「一元公司」）
    ，經營高利貸款業務，並僱請壬○○、癸○○（皆另案審理）、丁○○及丑○○
    擔任一元公司職員，負責收取帳款等業務，由辰○○、庚○○、子○○負責資金
    之提供，壬○○、丁○○、丑○○、癸○○，負責與借款客戶接洽、催討債務等
    工作，並於八十三年九月間，明知己○○需款殷急，乃乘己○○之急迫，在台北
    市○○街一七０巷八之二號三樓，貸予己○○新台幣（下同）一百二十萬元；渠
    等並均以此為業，賴以維生（被告此部分常業重利業經最高法院八十七年度台上
    字第三九六一號判決有罪確定）。庚○○、辰○○、子○○於八十三年十一月五
    日，因己○○借款時所交付予渠等之支票經提示後遭退票而未獲付款，己○○復
    遲未出面解決，為逼使己○○出面還清借款，即與壬○○、丁○○、丑○○、癸○○共謀，共同出於妨害自由之犯意聯絡，於同日中午，先由壬○○與癸○○至
    台北縣蘆洲鄉○○路一三二號七樓己○○住處，欲找己○○索還債務，因己○○
    不在，二人即先行離開，於同日下午六、七時許，癸○○又與丁○○及丑○○至
    上開己○○住處，一進門即詢問己○○僱用之員工辛○○：己○○是否在家，經
    辛○○答以己○○並未在家後，丁○○、丑○○、癸○○即翻箱倒櫃，並聲稱如
    發現己○○即給他死，藉此脅迫辛○○不讓其離去而妨害辛○○行使權利。嗣庚○○、辰○○、子○○、壬○○亦陸續至己○○家中等候，至晚間十時許，己○○之妻戊○○○自外用餐返回家中，亦遭庚○○、丁○○、丑○○、癸○○、子
    ○○、辰○○、壬○○等人以上開同對辛○○脅迫之方式，妨害其行使權利，不
    准戊○○○離去與上廁所（被告此部分強制罪犯行經本院以八十六年度上訴字第
    四七０號判決有罪確定）。至晚間十一、十二時許，辰○○等人等候己○○不到
    ，即打電話予己○○之電話秘書，虛構己○○之兒子出車禍，在亞東醫院急診室
    之情事，請電話秘書通知己○○趕至亞東醫院。己○○原與女友卯○○（嗣更名
    為劉家伶）在台北縣板橋市大老二啤酒屋吃宵夜，經電話祕書告知後，即前往亞
    東醫院，惟在亞東醫院遍尋不獲其子，正覺可疑時，丑○○上前攔住己○○之去
    路並以手按住己○○之肩膀，與壬○○強拉己○○坐上車號ＧＲ－二九八八號由
    壬○○向丁○○之父乙○○借用之自用小客車，剝奪己○○行動自由。壬○○及
    丑○○找到己○○後，即與事前同謀且仍在己○○住處之辰○○、庚○○、癸○○、子○○、丁○○連繫，約同在台北市○○街、大理街附近之甲○○○，並在
    該處向己○○催討積欠之債務。渠等七人為達索債目的，乃共同基於普通傷害之
    犯意連絡，持寅○○○數支朝己○○之左顳部、上唇部、肩部、背部及四肢部位
    加以毆打，又於六日凌晨二時三十分許，叫己○○打電話回家。己○○於電話中
    表示他被打很痛苦，不能呼吸，是「賴仔」打的，請戊○○○簽發五十萬元之本
    票。嗣己○○因上唇部﹑肩部、背部及肢體多處撞傷及棒擊傷，引起神經性休克
    導致心臟缺氧、急性心肌梗塞，痛楚難耐，辰○○、壬○○見情況不對，緊急將
    己○○送至台北市中興橋下之中興醫院急救，並旋即離去，此時卯○○打通己○○之行動電話，己○○告知在中興醫院，很難過等語。嗣己○○經急救仍於八十
    三年十一月六日上午五時二十分不治死亡，因而認被告丁○○涉犯妨害己○○自
    由及傷害致人於死罪嫌云云。
二、法律規定及判決先例：
    按犯罪事實應依證據認定之，無證據不得推定其犯罪事實；不能證明被告犯罪或
    其行為不罰者應諭知無罪之判決，刑事訴訟法第一百五十四條、第三百零一條第
    一項分別定有明文。次按刑事訴訟法上所謂認定犯罪事實之證據，係指足以認定
    被告確有犯罪行為之積極證據而言，該項證據自須適合於被告犯罪事實之認定，
    始得採為斷罪資料。如未能發現相當證據，或證據不足以證明，自不能以推測或
    擬制之方法，以為裁判之基礎。又刑事訴訟上證明之資料，無論其為直接或間接
    證據，均須達於通常一般人均不致有所懷疑，而得確信其為真實之程度，始得據
    為有罪之認定，若其關於被告是否犯罪之證明未能達此程度，而有合理性懷疑之
    存在，致使無法形成有罪之確信，根據「罪證有疑，利於被告」之證據法則，即
    不得遽為不利被告之認定，此分別有最高法院二十九年上第三一０五號、四十年
    臺上字第八六號、七十六年臺上字第四九八六號判例可資參照。
三、起訴論據及被告之供述暨辯解：
（一）公訴人認被告涉犯妨害被害人己○○自由及傷害致人於死罪嫌，無非以共同被
      告辰○○、壬○○供述夥同庚○○、子○○、癸○○、丑○○及被告至己○○
      家中索討債務，後以電話誘騙己○○至亞東醫院急診室，嗣並帶己○○前往台
      北市○○街、大理街附近之水門毆打等情，及證人辛○○、戊○○○、卯○○
      之證詞，暨己○○確係遭棍棒類及拳頭毆打上唇部、肩部、背部、及肢體多處
      撞傷和棒擊傷，引起神經性休克導致心臟缺氧、急性心肌梗塞致死，業經檢察
      官督同法醫師相驗，並經解剖鑑定明確，有勘驗筆錄相驗屍體證明書、驗斷書
      及本院檢察署法醫中心（八三）高檢醫鑑字第五七號鑑定書附相驗卷等為論據
      。
（二）訊之被告堅詞否認有妨害己○○行動自由及在台北市○○街、長順街附近之水
      門以球棒毆打己○○之事實，辯稱：伊係於八十三年十一月六日晚上零時左右
      （即前開案發時間）與伊女友及癸○○夫妻（妻杜蕾）在台北縣中和市嘉福保
      齡球館打保齡球，丑○○約一點多才來，伊至凌晨四時多前均未離開，當天晚
      上伊女友臨時提議要去新加坡玩，有委託旅行社，因新加坡是落地簽證，至於
      後來到大陸是在新加坡決定，並在新加坡之中共大使館辦理旅行證件進入大陸
      ，去大陸之原因係因沒去過大陸，並沒有要探訪親戚朋友等語。另壬○○於偵
      查中及原審均供稱虛構己○○之子出車禍情事誘騙己○○去亞東醫院者是其本
      人及丑○○，在亞東醫院，壬○○、丑○○將己○○強拉坐上車號ＧＲ－二九
      八八號自用小客車後，並未連繫伊相約在台北市○○街、大理街附近之甲○○○，在該處向己○○催討債務。案發當晚被告確與女友、癸○○、癸○○之妻
      、丑○○打保齡球，絕未去長順街、大理街附近之甲○○○及共同毆打己○○
      。丑○○於另案亦供稱在水門毆打己○○僅其與壬○○在場，辰○○、丁○○
      未在場，又壬○○、辰○○於偵查中及原審雖曾供承伊有參與毆傷己○○，惟
      上開不利於伊之供述，壬○○、辰○○業於原審另供稱係為求脫罪，而不利於
      伊之說詞，實具有重大瑕疵，不得採為伊有罪之證據等詞。
四、本院之判斷：
（一）本件妨害己○○自由及傷害致人於死案發時，僅辰○○、壬○○、丑○○三人
      在場，被告丁○○於上開案發當時並未在場：
  １、本案案發時係辰○○、壬○○、丑○○三人在場一情（即本案妨害己○○自由
      及傷害致人於死），已經證人即共同被告壬○○於本院結證稱：「（問：被害
      人己○○被傷害致死的經過情形為何？）‧‧‧證人辰○○在同日的下午六、
      七時左右，證人辰○○打電話給我說無論如何要把被害人己○○找出來，我就
      去找證人丑○○去找被害人己○○，我們是約在環河南路二段的某電動玩具店
      會合，我們二人是在七、八點會合的，證人丑○○有出主意說，要扣ＢＢ扣留
      言給被害人己○○的電話秘書，是留言被害人己○○的兒子因出車禍在亞東醫
      院急診室就醫，然後我們就趕到亞東醫院等待被害人己○○的出現，我與證人
      丑○○約在晚上的十一、二點左右就開車到亞東醫院等，被害人己○○與他女
      朋友以及不詳姓名的朋友一起出現，他們由被害人己○○開車到亞東醫院的，
      被害人己○○一下車就到醫院的急診室找他兒子，證人丑○○見被害人己○○
      到亞東醫院，就持鋁棒找被害人己○○要談清償債務的問題，被害人己○○就
      提議到證人辰○○的家裡談，但我當時在車上等並沒有下車，然後證人丑○○
      與被害人己○○就上我車子的後座，被害人己○○座在左後座、證人丑○○坐
      右後座，然後快到證人辰○○的家裡時，快到水門時，證人丑○○與被害人己○○二個人在車上發生拉扯、打架的事情，我就在台北市○○街、大理街附近
      水門停車，證人丑○○與被害人己○○就從車內打到車外，我下車後有阻止證
      人丑○○打被害人己○○，並有聯絡證人辰○○到場，但證人辰○○約五分鐘
      之後才到達現場，證人丑○○看見證人辰○○到場後，就丟掉鋁棒人就離開了
      ，然後就由證人辰○○與被害人己○○二人談處理債務的問題，他們約談到凌
      晨的一點左右，然後由證人辰○○開車，我與被害人己○○坐在後座‧‧‧但
      被害人己○○說他的心臟很喘很累，這時證人辰○○就馬上開車轉送被害人己○○到台北市的中興醫院就診，到中興醫院後，我就跟被害人己○○下車到急
      診室，當時被害人己○○還可以走路到急診室，然後有一個護士問我，被害人
      己○○到底怎麼樣，因我當時心慌，我告訴護士說有什麼事情問被害人己○○
      就可以了，我人就走了，當時被害人己○○的外傷是證人丑○○打的，是在水
      門下車的時候，證人丑○○有持寅○○○打被害人己○○」（見本院九十一年
      十月十七日訊問筆錄）、案發時我開的車子是我於八十三年十一月五日，向被
      告丁○○的父親乙○○借用的，我與被告並不熟，與被告之父親較熟（見本院
      九十一年十二月五日訊問筆錄）、「（問：你在亞東醫院時，有無下車？）我
      在亞東醫院時，我在車上等並沒有下車，當時被害人己○○與他的女朋友及他
      的一個男的朋友一起下車的，是證人丑○○先看到被害人己○○下車的，但證
      人丑○○又看到有二個人陪被害人己○○下車，所以證人丑○○在下車時，就
      拿車上的寅○○○下車，然後就由證人丑○○要被害人己○○到證人辰○○的
      振福時，我就有打電話給證人辰○○這些事情。」（見本院九十一年十一月十
      三日訊問筆錄）、「（問：在車上有無毆打被害人己○○？）證人丑○○與被
      害人己○○在車上有發生糾紛，進而發生打架，事先我們是從亞東醫院開車走
      華江橋，經環河南路就會到水門邊，在路上的過程中，證人丑○○與被害人己○○在車上發生爭吵、打架，到水門邊停車的時候，證人丑○○與被害人己○○從車內打到車外，我下車要阻止他們打架時，我也有打被害人己○○三、四
      拳，我也有推被害人己○○，也有打被害人己○○的身體，然後我就到騎樓用
      公用電話打給證人辰○○，但我沒有打電話給證人庚○○、被告丁○○，證人
      辰○○接到我的電話後說馬上就會到達現場，水門到證人辰○○的路程，走路
      不到一分鐘的行程，我完打電話以後，證人辰○○走路到水門邊約有二、三分
      鐘，但證人丑○○與被害人己○○還在打架，我看到證人辰○○走過來的時候
      ，證人丑○○就突然丟下寅○○○就走人了，我認為證人丑○○有看到證人辰
      ○○才走人的，但我沒有看到證人丑○○跟證人辰○○打招呼、講話，證人辰
      ○○在抵達現場後，就跟被害人己○○講話，他們在講話時，我人就到旁邊的
      騎樓下抽菸」、「被告丁○○有無到過被害人己○○的住處討債，我就不知道
      ，但被告丁○○沒有在水門的地方出現過」（見本院九十一年十一月十三日訊
      問筆錄）、「我為了阻止他們打架，我也有打被害人己○○幾下，當時證人丑
      ○○、被害人己○○從車上打到車下，證人辰○○來的時候，證人丑○○就走
      了」（見本院九十二年一月三日審判筆錄）等語屬實，核與證人即共同被告丑
      ○○於本院證述：我們約在環河南路見面，電話是壬○○撥的，是我講的沒錯
      ，去亞東醫院是我和壬○○，丁○○沒一起去，我綽號「阿平」，車是誰的我
      不知道，後來把己○○帶到長順街附近水門，我將之打死，只有我與壬○○動
      手，丁○○沒有參與打己○○（見本院第四七０號卷第二０一頁）、我有至亞
      東醫院強拉己○○上車，只有我和壬○○在水門，我以鋁棒打己○○，辰○○
      、丁○○未在場（見本院第四七０號卷第二六九、二七三頁）、「（問：被害
      人己○○命案的經過情形為何？）當天晚上證人壬○○有打ＢＢ扣或是行動電
      話給我，時間我忘記了，當時說是要去找朋友，要我在環河南路的某電動玩具
      店會合，然後是我提議留言給被害人己○○，是在電動玩具店打ＢＢ扣留言給
      被害人己○○，留言是說他兒子因車禍在亞東醫院急診中，然後證人壬○○就
      開一部車過來，證人壬○○就開車直接載我到亞東醫院的急診室，我只有知道
      是因為債務的問題，實際的情形我並不知道，然後車子到亞東醫院急診室後，
      我有看到被害人己○○到場後，證人壬○○要我找被害人己○○上車，我就持
      寅○○○要被害人己○○上車，被害人己○○與我上車後，我與被害人己○○
      在車上有發生口角進而發生扭打，但他們的債務我並不清楚，因被害人己○○
      的態度不是很好，我們在車上發生扭打，一直打到水門，之後我們在水門下車
      ，我就持寅○○○亂打被害人己○○，我打到被害人己○○求饒後我才停手的
      」、「（問：當時被告丁○○有無在場？）被告丁○○並沒有在場，‧‧‧當
      天我與證人壬○○用留言的方式找被害人己○○，被告丁○○並沒有在場，我
      也沒有跟被告丁○○聯絡過」（見本院九十一年十月十七日訊問筆錄）、「是
      我提議透過被害人己○○ＢＢ扣的秘書留言說被害人己○○的兒子車禍在急診
      室，所以我們就到亞東醫院的急診室等看看，會不會等到被害人己○○到場，
      然後證人壬○○就開一部車過來，證人壬○○就開車直接載我到亞東醫院的急
      診室，我只有知道是要處理債務的問題，實際的情形我並不知道，然後車子到
      亞東醫院急診室後，我有看到被害人己○○到場後，證人壬○○要我找被害人
      己○○上車要到證人辰○○的家裡談事情，我就持寅○○○要被害人己○○上
      車，被害人己○○與我上車後，我與被害人己○○在車上有發生口角進而發生
      扭打，寅○○○在車上就有的，因為被害人己○○有喝酒，而被害人己○○態
      度不是很好，所以我們就有起衝突，我們在車上發生扭打，一直打到水門」、
      「（問：現場有無見到被告丁○○？）前後只有我跟證人壬○○出現」（見本
      院九十一年十月二十九日訊問筆錄）等詞相符。
  ２、雖證人壬○○曾於警詢時證述：是被告及丑○○毆打己○○（見八十三年十一
      月八日警詢筆錄），然其於偵查中即改稱：只有伊與阿平二人毆打己○○，阿
      平用鋁棒打己○○，伊則用拳頭打己○○（見八十三年十一月八日偵訊筆錄）
      ；於原審另案八十四年三月二十一日訊問時證述：案發時僅有伊與阿平在場，
      被告不在現場，伊所陳被告在場一節係辰○○叫伊編造的、「十一月五日中午
      跟癸○○去己○○家，『賴』叫我去看己○○在不在」、「（問：移審時供稱
      十一月五日零時即六日凌晨與辰○○去己○○家？）當天沒有跟辰○○一起去
      他家，是他叫我編的話，叫我什麼都不要承認，要幫我脫罪」（見原審八十四
      年度訴字第五六一號卷）；於本院另案前審中供稱：「（問：去己○○家丁○○有去？）沒有，他沒有去亞東醫院‧‧‧那時為了脫罪與辰○○一起嫁罪給
      丁○○」（見本院另案前審一七二九號卷第一三二、一三三頁）；於本院前審
      中供稱：「（問：八十三年十一月五日吳是否有到被害人家？）不知道，亞東
      醫院是我和阿平去的」、「（問：丁○○有無參與此案？）沒有」、「（問：
      他是否去己○○家討錢？）沒有」（見本院前審四七０號卷第八四、第一０九
      頁）；於本院證稱：「（問：在偵查筆錄，你說有接到證人辰○○的電話，就
      與證人辰○○到蘆洲，在現場有看到證人吳碧雲、庚○○、子○○，而沒有看
      到證人丑○○、被告丁○○的話，有何意見？（提示並告以要旨）這是我按照
      證人辰○○所編的情節講的，意思就是說被害人己○○家的人，有看到證人庚○○、子○○，但並沒有看到丑○○、被告丁○○，就是要被告丁○○頂我的
      位置，把這件事情推到證人丑○○、被告丁○○的身上」、「（問：為何在偵
      查中稱，你在亞東醫院你說有看到一男一女的人下車，你要被害人己○○下車
      ，並勾被害人己○○的上臂，要到那裡談都可以的話？有何意見？（提示並告
      以要旨）我那時是想不要牽涉到證人丑○○，所以我有將證人丑○○所作的一
      切當作我做的來講，也捏造綽號『阿文』」（見本院九十一年十一月十三日訊
      問筆錄）、「（問：為何說被告丁○○有參與本案？）是證人辰○○跟我講的
      ，是我在投案之後，證人辰○○才要我咬被告丁○○的，是在第三次的警訊筆
      錄以後才咬被告丁○○犯案的」（見本院九十一年十月二十九日訊問筆錄）、
      「（問：你為何說被告丁○○有參與本案？（提示並告以要旨）我是自首的，
      因為證人辰○○想要交保，我第一次的警訊筆錄證詞是實在的，以後是因證人
      辰○○要我配合他的口供，證人辰○○他能否脫罪、交保，因為證人辰○○有
      說服我，要我照他的意思來做，我們就能獲得交保，如果我們被羈押的話會被
      判重刑，在原審地方法院我所說的話，都是緊接著證人辰○○的口供再講，我
      說被告丁○○有參與本案是不實在的，但在我高院審理判刑確定以後，我也有
      寫一封信給被告丁○○，我是要取得被告丁○○諒解，但我在高院所述都實在
      的」、「（問：綽號『阿平』係何人？（提示並告以要旨）是我捏造的，是我
      約證人丑○○的，後來我們到亞東醫院找到被害人己○○，我在開車到水門，
      我當時是為了不要牽涉到證人丑○○，所以才捏造出綽號『阿平』的」、「我
      是約證人丑○○在電動玩具店會合，但我們是在人行道講話，並由證人丑○○
      在人行道的公用電話打被害人己○○的ＢＢ叩留言的。」（皆見本院九十一年
      十二月五日訊問筆錄）等詞，足徵證人壬○○先前所為不利於被告之供述，顯
      非實情。再參諸共同被告辰○○雖曾於警詢時供稱：作案兇器之鋁棒為丁○○
      所有，目前由他帶走、「（問：警方帶同你至死者己○○被毆打致死之處係何
      處？何人所毆？）是台北市○○街尾第四號水門公園內，被綽號「俊男」（經
      查明丁○○）及綽號「鴻文」（經查明係丑○○）二人在亞東醫院急診室強押
      至該處毆打以後，再通知我到現場（當時我與壬○○一起去）即刻制止其毆打
      並載往台北市中興醫院急救」、ＧＲ─２９８８車號自小客車我知道係丁○○
      之車、「（問：你們有幾人到死者家？幾人參與此案？死者傷在何處？）有庚○○、癸○○、子○○三人已到，我與「阿煒」事後才到，只有丁○○與丑○○所押的，我不知道傷在何處」、另押人部分係丁○○提議，這是我事後才知
      道的（均見八十三年十一月九日警詢筆錄）等語，惟其於原審另案中即改供稱
      ：去水門時只看見壬○○、己○○，另一人不認識，警訊時供稱有丁○○等人
      ，是要幫壬○○脫罪才那麼說的、「（問：在警訊即偵查中所說的話是否實在
      ？）當初想幫壬○○脫罪，所言非實情」（見原審另案訴字第五六一號八十四
      年十一月二十四日筆錄）；於原審八十四年六月二十七日訊問時供稱：伊到水
      門時，己○○坐在地上，旁邊站著壬○○，還有一人可能係「阿平」、伊於偵
      查時所供看到被告毆打己○○一節，係為幫壬○○脫罪；於本院更二審中更供
      稱：「壬○○打電話給我說沒有辦法阻止丑○○打己○○要我去阻止」、「（
      問：當時被告丁○○也與你一起去？）不是，我一個人去」、「（問：你原來
      在偵查說被告丁○○也在現場，為何如此說？）因為我要幫壬○○脫罪」、「
      （問：壬○○也說丁○○站在一旁？）他也是要脫罪」（見本院更二審卷第一
      一０、一一一頁）等情，及證人丑○○於本院調查中證稱：「（問：你曾經說
      與被告丁○○到永和的鴻源百貨去打球是否事實？然後又到復興北路喝咖啡等
      話？是否實在？（提示並告以要旨）沒有這件事情，我當時是想要脫罪才這樣
      講的。我真的沒有到過被害人己○○的家裡過，是我在環河南路與證人壬○○
      會合後，是我在電動玩具店打被害人己○○ＢＢ扣的電話秘書留言的，之前我
      有與被害人己○○見過面，但沒有接觸過。」（見本院九十一年十一月七日訊
      問筆錄）、「我在本院所述都是實在的，我在原審法院是為了脫罪才說有說跟
      被告丁○○、證人癸○○去打保齡球，當時我與證人壬○○在電動玩具店會合
      ，但電動玩具店我並沒有進入，我會先經過７─１１商店，再到電動玩具店與
      泡沫紅茶店中間的人行道公用電話打被害人己○○的ＢＢ叩留言的」（見本院
      九十一年十二月五日訊問筆錄），亦徵證人即共同被告壬○○、辰○○及丑○○所陳不利於被告之供述，實係為脫罪所為，不能作為不利被告認定之證據。
      此外，亦有證人壬○○所寫為誣陷被告乙事表示歉意之書信附卷足參（見本院
      更二審卷第一四０頁）。是證人辰○○、壬○○、丑○○嗣後改口供稱被告丁○○未前往被害人己○○住宅，計誘己○○前往亞東醫院、在臺北市○○街、
      長順街附近水門外己○○被毆打時，被告丁○○不在場等情，應足採信。從而
      ，被告辯稱：其並未參與打被害人己○○之電話秘書留言、帶同己○○至水門
      並加以毆打等情，堪信為真。
  ３、被告丁○○辯稱：伊八十三年十一月六日晚上零時左右（即前開案發時間）與
      伊女友及癸○○夫妻（妻杜蕾）在台北縣中和市嘉福保齡球館打保齡球，丑○○約一點多才來，伊至凌晨四時多前均未離開等情，業據證人即被告之女友王
      鈴迭於本院證述：有與被告丁○○、證人癸○○夫婦打過幾次保齡球多半是
      證人癸○○太太從大陸來的時候，都是晚上打的、「（問：八十三年十一月五
      日是否跟被告丁○○、證人癸○○夫婦打保齡球？）時間太久了，我不知道時
      間為何，我記得當天在球館證人癸○○的朋友打電話通知說公司出了事情。」
      、約當天晚上三、四點時，丁○○跟我說出事了，要送我回家（見本院更三審
      卷第八三頁以下）；「（問：在本院前審作證過，有跟被告丁○○、癸○○夫
      婦有打過保齡球？時間為何？當時經過情形為何？）因本案發生已有六、七年
      了，是證人癸○○的大陸的女朋友到臺灣，由被告丁○○作東，是被告丁○○
      邀我一起去的，我們是從基隆吃海產後，才到佳福保齡球館打保齡球，佳福保
      齡球館在永和或中和的連城路，我不敢確定，但我是從晚上的十一時多打保齡
      球到凌晨的二、三時，然後是癸○○或被告丁○○有接到公司的電話說公司有
      事情要處理，但我不會打保齡球，我是在後面看，之後他們二人中的一個人接
      到電話後我們就走了」（見本院九十一年十月三日訊問筆錄）；「（問：八十
      三年十一月五日，被告丁○○人在那裡？）時間太久了，但我只知道我有與被
      告丁○○、證人癸○○及證人癸○○的女朋友去吃海產，是下午比較晚才開車
      去基隆吃海產，確切時間我已忘記了，是由被告丁○○開一部車一起去的，吃
      完海產後再到台北縣中和市打保齡球，一直打到凌晨，因我不會打保齡球，我
      在旁邊看他們打保齡球，這段時間被告丁○○一直沒有離開過，這期間證人癸○○有接到一通電話，好像有說公司發生事情了，但確實是那一天發生的事情
      ，我就不能確定」（見本院九十一年十月十七日訊問筆錄）等語屬實，核與證
      人即癸○○證稱：以前大家常一起打保齡球，案發當天因沒事做，所以找被告
      打球，我太太好像跟被告與其女友先去球館，我很晚才過去（見本院更三審卷
      第八八頁以下）、「那天（指案發當時）發生了什麼事我都不知道，但我有與
      被告丁○○去基隆吃海產，再到中和去打保齡球，應該是在案發前一天的事」
      （見本院九十一年十月二十九日訊問筆錄）、壬○○在我打保齡球時打電話給
      我，是打ＢＢＣＡＬＬ給我，壬○○說他出事情了，我們是在半夜講的電話，
      日期我忘了，當時我跟被告、我太太、被告之女友在中和市的保齡球館打保齡
      球（見本院九十一年十一月十三日訊問筆錄）等情相符，而證人癸○○證稱案
      發當天和被告一起打保齡球時，接到壬○○之電話，壬○○告知出事一情，亦
      經證人壬○○結證無訛（見本院九十一年十一月十三日訊問筆錄）。雖被告與
      證人王鈴、癸○○就渠等當天（即案發時）打保齡球所租用之球道數目、由
      誰付賬、如何離去等之陳述略有出入，惟被告與證人王鈴、癸○○於本院陳
      述時，距案發當時時日已久，對當天細節事項之印象自有所模糊或不清，且被
      告與證人王鈴、癸○○就案發時，被告確係與證人王鈴、癸○○夫妻在台
      北縣中和市保齡球館打保齡球乙事，依渠等陳述之整體意旨觀之，並無互相牴
      觸之情，是證人王鈴、癸○○之上開被告丁○○於案發當時係與證人王鈴
      、癸○○夫妻一同打保齡球，並未在現場證言，堪予採信。
（二）證人戊○○○、辛○○、卯○○之證詞均不足以證實被告丁○○有參與以電話
      誘騙被害人己○○至亞東醫院急診室，嗣並帶被害人己○○前往台北市○○街
      、大理街附近之水門毆打等行為：
  １、依證人即被害人己○○之配偶戊○○○於警詢中證稱：「我可以當面指認辰○○與壬○○為到我家欲押己○○犯嫌，因十一月五日二十二時左右，我返回蘆
      洲住處，開門就見辰○○、壬○○與不詳年籍資料共六位，我印象特別深，辰
      ○○用我家電話呼叫祕書公司，說我兒子車禍通知我先生到亞東醫院，使我先
      生中圈套，渠等於十一月六日一時左右離開」（見偵字第一八六七六號卷第二
      二頁）；於偵查中證稱：我看過是他們二人（高天煒、辰○○）於八十三年十
      一月五日晚上夥同其他五人到我家的人，我在十點多回到家時，壬○○已經在
      我家了，過一會辰○○才到的，我回家後他們已在我家，家裡已被弄得亂七八
      糟，看到我說要找我先生，我走到那裡他們就跟到那裡、「（問：當天回家時
      有無看到壬○○？）不記得很清楚，我只記得辰○○最後到的」（見同上卷第
      八一、八二頁）、「有一位理平頭個子壯壯的皮鞋亮亮的，好像是老大的樣子
      ，對我說如果我先生被他看到就要讓他死」（見同上卷第八四頁反面）、「（
      問：當天庚○○有無到你住處，提示庚○○相片？）是的，但當時理平頭臉比
      較胖，當天就是他指揮在場的六人，他坐著時其他的人卻站著，他講話時其他
      的人不敢插嘴」（見同上卷第一一四頁）、我回家時有六、七名男子在我家，
      有一位姓「賴」的是經營地下錢莊，其他是他的手下阿偉、「罐頭」，其他人
      不認識但記得面孔，他說要找我先生說「欠他們錢見到他就要讓他死」（見相
      驗卷第十三頁反面）、「（問：他們在你家與祕書公司連絡時你知否？）隱約
      中我有聽到是老大的在連絡，我回家時沒有看到辰○○、壬○○，但到八樓下
      樓時他們二個就到了，先離開我家的人是丁○○、丑○○（經提示照片），他
      們離開時說會再連絡」（見偵字第一八六七六號卷第八四、八五頁）等情，僅
      能證明辰○○、壬○○、庚○○、丁○○、丑○○曾於八十三年十一月五日到
      過己○○家中找尋己○○、辰○○以電話誘騙被害人己○○至亞東醫院急診室
      等事，至何人至亞東醫院帶走己○○，嗣並帶己○○前往水門加以毆打一情，
      證人戊○○○並不知悉。縱被告確有以電話誘騙被害人己○○，亦不能遽而推
      論被告有參與至亞東醫院帶走己○○，嗣並帶己○○前往水門加以毆打乙事，
      遑論依前所述，被告於案發時並不在現場。
  ２、復參諸證人辛○○於警訊中證稱：昨天五日（即八十三年十一月五日）中午十
      二時許有二名男子至家中問己○○在家否，我說不在家，他們就離開，下午十
      八至十九時許又三名男子至家中找己○○，我說不在，那三名男子就在家中等
      己○○回家直到晚上二十三時許又三名男子至家中找己○○，他們稱要找己○○時，己○○的妻子戊○○○返家，六名男子其中有一名叫「賴仔」之老闆叫
      李妻打呼叫器給己○○後，己○○電話講不清楚，之後我又再打呼叫器給己○○，結果該六名男子持行動電話打呼叫器給祕書公司跟己○○說他兒子車禍在
      亞東醫院急救叫他過去，他們六名男子其中二名男子先行離開，約一小時後另
      四名男子也離去，我即押電話給祕書公司，服務小姐稱己○○有回電說他現在
      在亞東醫院，祕書公司小姐說己○○回電時電話中像似聽到吵架聲音（見偵字
      第一八六七六號卷第二九頁）、有三名年青人在客廳限制我自由不能離開，並
      恐嚇我不能離開，於二十三時左右己○○太太返回住處，即問己○○太太你先
      生去何處，己○○太太回說不知道，二十三時三十分左右辰○○帶二名年青人
      ，到己○○家問李太太為何你家中電話不通，總共有六人，在己○○家中限制
      我們，於二十三時五十分左右，其中二名年青人先行離開，其中辰○○老闆說
      ：遇到己○○，就打死他，並叫戊○○○打呼叫找己○○（見同上卷第三二頁
      ）；於偵查中證稱：「（問：誰打電話要騙己○○說他兒子發生車禍在亞東醫
      院？）是前面去的三個。（問：當時辰○○等人到了沒？）還沒有，但他們都
      有用行動電話連絡，而且丁○○、丑○○與祕書公司連絡後要離開前有告訴在
      場的人說他們先去看看再連絡。（問：他們何時走掉的？）丁○○和丑○○走
      後一個小時，再與辰○○等人接電話才撤走的」（見同上卷第八三、八四頁）
      、那些人叫李妻連絡己○○，當時他們在樓上我不知他們講什麼，而下樓時有
      人叫李妻打電話給祕書公司，而己○○回話不清楚，後來那六人就打行動電話
      給電話祕書，他們對祕書公司說他兒子車禍在亞東醫院叫他趕到亞東醫院，之
      後有二名男子出去，出去前告訴姓賴的，說他們先去看怎樣再與他連絡（見相
      驗卷第十五頁）、「（問：八十三年十一月五日中午十二時有人到己○○家找
      己○○的人是誰？）當時有二個胖胖的，另一位就是壬○○。（問：是否照片
      這二人，並提示丁○○及丑○○相片）？不是，他們二人是下午六、七點才到
      的。（問：下午六、七點到的是幾個？）有三個，另一個就是中午來的那個，
      戊○○○約十一時許回來，她回來約過三、四分鐘就有三個跟進來，是辰○○
      、壬○○一起進來的，另外還有一個理平頭的個子壯壯的，說話比辰○○還有
      分量，當時好像只有他一人坐著，其他的人都站著，而且對我們說如果看到你
      老闆就要打死他（見偵字第一八六七六號卷第八三頁、相驗卷第十四頁）等詞
      ，至多亦僅證明辰○○、壬○○、丁○○、丑○○等人曾於八十三年十一月五
      日，到過己○○家中找尋己○○，且以電話誘騙被害人己○○至亞東醫院急診
      室等情，至何人至亞東醫院帶走己○○，嗣並帶己○○前往水門加以毆打一情
      ，證人辛○○也不知悉。況如前敘，縱被告確有以電話誘騙被害人己○○，亦
      不能遽而推論被告有參與至亞東醫院帶走己○○，嗣並帶己○○前往水門加以
      毆打乙事，遑論被告於案發時並不在現場。
  ３、再依證人卯○○（更名為劉家伶）於警訊中證稱：當時我與己○○在板橋市○○路吃飯，後來己○○接到一名綽號叫（小文）之男子呼叫器，回電後（小文
      ）告知其子出車禍在亞東醫院，隨後我即與己○○前往亞東醫院探視，事後得
      知醫院無此事發生，這時八十三年十一月六日一時許有一男子將己○○帶往急
      診室外停放之ＧＲ─２９８８號紅色自小客車內，車內另一名男子亦下車持球
      棒將己○○押上車後離去（見偵第一八六七六號卷第二三頁）、我可以當面指
      認壬○○為犯嫌之一，其中一人（為相片穿淺藍色之人），另一人由壬○○駕
      駛自小客車ＧＲ─２９８８，被（為相片穿淺藍色之人）用手擄走己○○（見
      同上卷第二六頁）；於偵查中證稱：八十三年十一月五日晚上十一點多，己○○接到祕書公司的電話說他兒子發生車禍叫他趕快回家，第二通說是「小雯」
      打的說他兒子在亞東醫院要五千元保證金，我們不斷找他兒子但沒找到（見同
      上卷第九三、九四頁）、「原在吃東西，而到十二時許電話祕書呼叫他，說他
      兒子發生車禍叫他趕快回家是『小雯』的電話，第二次又說人在亞東醫院，要
      五千元保證金」（見相驗卷第十六頁）、「（問：有無看過這二位，提示丁○○及丑○○相片？）沒看過丁○○，有看過丑○○，丑○○就是當天到亞東醫
      院急診室上前與己○○說話並用手搭己○○肩部的人，另外一個在車上等，後
      來把己○○押過去，他從車上拿出棒球棒，並叫我不要靠過去的人就是壬○○
      ，壬○○到警局後我有去指認過」、「約在十二時三十分許，丑○○上前，己○○問他要做何事，於是就攔住己○○，他們走到下坡時己○○看到對面停了
      一部車子，壬○○從車上下來，己○○就往後退想要掙扎，丑○○就強押己○○到車旁並打他一拳將眼鏡拿下來，並用手押住李某的脖子，我就和鄭俊南追
      在後面說要做什麼，壬○○就說己○○欠他一百多萬元，說沒有我們的事不要
      管，在駕駛座的人就拿出棒球棒出來叫我們不要管否則連我們一起打」（見偵
      第一八六七六號卷第九三、九四、一九六頁）；於原審中證稱：（八十三年十
      一月六日除見壬○○外）好像是丑○○（穿藍色服裝），當時他有戴眼鏡，他
      有搭在李的肩脖，另一人（丁○○）我沒見過（見原審訴緝字第一七六號卷第
      二九頁反面）；於本院更二審中證稱：「（問：你從來沒有見過被告？）是，
      ：：當時拿棒球打己○○的確實是壬○○」（見本院更二審卷第一三三頁、一
      三四頁）；於原審另案中證稱：五日晚上十一時多，己○○與伊至中正路大老
      二啤酒屋沒多久，接到『阿文』呼叫祕書台留話，說他兒子出車禍第一通叫他
      回家，第二通又嚮也是『阿文』留話，叫他帶五千元去亞東醫院，我們想『阿
      文』應是辛○○」（見原審另案訴字第五六一號卷一第一三二頁反面）；於本
      院另案更三審中證稱：「（問：你以前有說過己○○家的電話不通？）是己○○接到電話祕書通知說他兒子車禍，：：我叫他打電話回去問他太太，他說不
      用打，我應該沒有說他家電話不通，我是護士告訴我己○○快不行時有打電話
      給他太太，也有打通，叫他趕到醫院看己○○」（見本院另案更三審卷第二０
      八頁）等詞，及證人戊○○○於警訊中證稱：我於八十三年十一月六日一時許
      接到朋友卯○○電話通知，說我先生於板橋市亞東醫院前遭兩名不詳男子押上
      一部自小客ＧＲ─２９８８號車載走，己○○被押走後於八十三年十一月六日
      二時三十分許打電話給我，說他現在不知在何，現在人很痛苦，並向我要五十
      萬支票說是對方要的（見偵字第一八六七六號卷第二一頁）等語，暨證人卯○○證稱：伊趕往北市中興醫院，後己○○急救無效宣佈死亡，伊問醫院的護士
      及清潔工說己○○臨終前說是被乙位綽號「賴仔」及他朋友毆打重傷，而當時
      即係由壬○○開車、另一人即丑○○擄走己○○（見同上偵查卷第二五頁背面
      、原審訴緝一七六號卷第二九頁反面、八十六年上訴字第四七０號卷第二六二
      、二六三頁）一情、證人簡福平於警訊中證稱：己○○說他被人打，我問被何
      人，是不是剛送你來的男子，他說是，是賴仔打的，我問他在何處被打，他說
      在大理街河邊（見偵字第一八六七六號卷第三四頁、相驗卷第十六頁）等語，
      亦見如同前述，本案確係證人辰○○、壬○○、丑○○三人計誘己○○前往亞
      東醫院，且在亞東醫院帶走己○○，嗣並於臺北市○○街、長順街附近水門外
      毆打己○○，被告丁○○並未參與上情。
  ４、雖證人即被告母親丙○○○於警訊中證稱：行動電話000000000號是
      被告丁○○申請使用的（見偵字第一八六七六號卷第十八頁反面）一語，惟被
      告丁○○辯稱：000000000行動電話是證人庚○○交給證人辰○○使
      用的一情，業據證人壬○○於本院審理中證稱：「（問：為何你在在警訊筆錄
      稱，用行動電話000000000號碼聯絡證人辰○○到場的？為何證人辰
      ○○的行動電話號碼000000000是被告丁○○申請使用的行動電話號
      碼？（提示並告以要旨）我是打證人辰○○家裡的電話的，我不知道證人辰○○的行動電話號碼為何是被告丁○○的行動電話號碼」（見本院九十二年一月
      三日審判筆錄）等語，及證人辰○○於警訊中證述：「行動電話000000
      000號行動電話是丁○○所有，是李董（庚○○）給我使用」（見偵字第一
      八六七六號卷第十頁）一語屬實。綜上，雖證人辰○○使用之行動電話000
      000000係被告所申請，亦不足逕以此認被告有參與以電話誘騙己○○，
      並毆打己○○之事實。
（三）公訴人提出勘驗筆錄相驗屍體證明書、驗斷書及本院檢察署法醫中心（八三）
      高檢醫鑑字第五七號鑑定書等，僅能證明己○○確係遭棍棒類及拳頭毆打上唇
      部、肩部、背部、及肢體多處撞傷和棒擊傷，引起神經性休克導致心臟缺氧、
      急性心肌梗塞致死，並不足以證明己○○所受之上述傷害至死亡結果，係被告
      丁○○所為。
（四）測謊鑑定結果亦不足以證明被告有妨害己○○自由及傷害致人於死之犯行：
      按測謊之鑑驗，係就受測人對相關事項之詢答，對應其神經、呼吸、心跳等反
      應而判斷，其鑑驗結果有時亦因受測人之生理、心理因素而受影響，測謊鑑驗
      之結果既會受到受測人之生理、心理因素而受影響，且人的行為、思想又無法
      量化，則測謊自不能如物理、化學試驗般獲得絕對之正確性，測謊之結果應係
      有其他可資信賴之積極或消極證據存在之情形下，作為補強證據證明力參考之
      用，而非可作為判斷事實之唯一及絕對之憑證。是被告之測謊測試未獲通過，
      至多僅能作為其所述非實之參考，不能據以推測被告犯罪事實之存在。本院前
      審審理時雖經函請法務部調查局對被告丁○○作測謊鑑定，經鑑定結果判定：
      被告對於其未曾於水門邊參與毆打己○○一情，呈情緒波動之說謊反應，有法
      務部調查局陸(三)字第八七０五四七一七號鑑定通知書附卷可資參考（見本院
      上訴卷第二一六頁），但綜觀上情，並查無客觀具體證據足以證明被告涉有妨
      害己○○自由及傷害致人於死犯行，尚難僅憑上引之測謊鑑定結果遽為認定被
      告有如公訴人所指之犯行。
五、撤銷改判之理由：
    綜上所述，本案係證人辰○○、壬○○、丑○○三人計誘己○○前往亞東醫院，
    且在亞東醫院帶走己○○，嗣並於臺北市○○街、長順街附近水門外毆打己○○
    ，造成己○○上唇部、肩部、背部、及肢體多處撞傷和棒擊傷，引起神經性休克
    導致心臟缺氧、急性心肌梗塞致死，被告丁○○並未參與上情。此外，復查無其
    他積極證據足資證明被告有何公訴人所指妨害己○○自由及傷害致人於死犯行。
    揆諸首揭說明，自應為被告無罪判決之諭知。原審未察，遽認係被告及丑○○以
    電話誘騙己○○前往亞東醫院，並由壬○○與丑○○前往亞東醫院強押己○○至
    上開水門邊，而剝奪己○○之行動自由，再由被告、丑○○、辰○○、壬○○一
    同以寅○○○及拳頭毆打傷害己○○致死，而以刑法第二十八條、第三百零二條
    第一項、第二百七十七條第二項、第五十五條規定，判決被告丁○○共同傷害人
    之身體，因而致人於死，累犯，處有期徒刑捌年陸月，與法即有違誤。被告上訴
    意旨否認犯罪，指摘原判決不當，即有理由，自應由本院將原判決關於傷害致人
    於死部分及定執行刑部分均予以撤銷，改判如主文第二項所示。
六、法律適用：
據上論斷，應依刑事訴訟法第三百六十九條第一項前段、第三百六十四條、第三百零
一條第一項，判決如主文。
本案經檢察官呂丁旺到庭執行職務。
中      華      民      國      九十二    年      四    月    二十五    日
                              臺灣高等法院刑事第十庭
                                  審判長法  官  溫  耀  源
                                        法  官  何  菁  莪
                                        法  官  邱  同  印
右正本證明與原本無異。
檢察官如不服本判決，應於收受送達後十日內向本院提出上訴書狀，其未敘述上訴之
理由者並得於提起上訴後十日內向本院補提理由書（均須按他造當事人之人數附繕本
）。
                                        書記官  莊  昭  樹
中      華      民      國    九十二    年      四      月    二十五    日


司法院資訊處製作；財團法人民間司法改革基金會備份。
